臺灣高等法院臺中分院刑事判決　　94年度重上更(二)字第25號
上　訴　人
即　被　告　乙○○
　　　　　　癸○○
上列二人共同
選任辯護人　潘宏坤　律師
上　訴　人
即　被　告　丙○○　男　40歲.
　　　　　　　　　　身分證統一.
　　　　　　　　　　住彰化縣彰.
指定辯護人　本院公設辯護人　戊○○
上列上訴人等因妨害自由等案件，不服臺灣彰化地方法院85年度
訴字第587號中華民國86年6月25日第一審判決（起訴案號：臺灣
彰化地方法院檢察署85年度偵字第411號） ，提起上訴，本院判
決如下：
    主 　　 文
原判決關於乙○○、癸○○、丙○○部份撤銷。
乙○○、癸○○共同以非法方法剝奪人之行動自由，各處有期徒
刑陸月，如易科罰金均以佰元折算壹日。扣案之未具殺傷力玩
具手槍壹支（槍枝管制編號：0000000000）及制式九
○子彈壹顆，均沒收。
丙○○無罪。
    事 　　 實
一、緣有吳國誌（綽號阿文、在逃、現由原審法院通緝中，尚未
    審結）前因另涉有多起汽車竊盜案，被臺灣臺中地方法院等
    機關通緝，辛○○（綽號阿發，業已更名為『庚○』，以下
    仍稱辛○○）與壬○○、林朝章同為林朝章所開設汽車修護
    廠之股東，辛○○經由壬○○口中，得知吳國誌係通緝犯之
    身分及吳國誌可能持有槍械等情，欲向警方檢舉逮捕，遂透
    過汽車修護廠之老闆林朝章、股東壬○○，輾轉傳話予吳國
    誌，佯稱其委請壬○○送修之小客車車牌遺失，懷疑係吳國
    誌所竊，要求吳國誌出面說明。於民國（下同）85年1月5日
    晚上，吳國誌與壬○○、林朝章在虹橋汽車旅館內泡茶，林
    朝章接獲辛○○電話，要求壬○○、吳國誌出面商談，欲化
    解彼此誤會，雙方約定在臺中交流道附近見面，辛○○見機
    不可失，即向新竹市警察局刑警隊偵查員子○○密報，子○○報知其組長孫福佐，孫福佐判斷情報可信，遂率領組員子
    ○○、李寶龍、王幼新、蕭方運等人，與辛○○南下，途中
    ，吳國誌再通知辛○○，表示見面地點改於彰化縣彰化市○○○路與中央路之交岔口處「７─ＥＬＥＶＥＮ超商」前。
    吳國誌並請乙○○代為尋覓朋友到場助勢，並俟機打鬥押人
    。乙○○遂出面邀集丁○○（已撤回上訴）、己○○（綽號
    阿水、更名為『黃稟宏』以下仍稱己○○，已撤回上訴）、
    甲○○（綽號阿狗、已撤回上訴）、癸○○（綽號阿吉）、
    黃智義（綽號阿義、已撤回上訴）及綽號「必仔」之不詳姓
    名成年男子，先在附近其所經營之虹橋汽車旅館會合後，再
    共同前往「７─ＥＬＥＶＥＮ超商」前赴約。行前並由甲○○攜帶未具殺傷力之改造玩具手槍一支，乙○○亦攜帶外型
    酷似真槍之玩具手槍數把，作防身工具，另甲○○復於其他
    同行之人不知情之情況下單獨自行攜帶具有殺傷力之具有殺
    傷力之制式九○子彈一顆。於 85年1月6日凌晨1時30分許，
    孫福佐、子○○、李寶龍、王幼新、蕭方運等 5人抵達彰化
    市，孫福佐與蕭方運在「７─ＥＬＥＶＥＮ超商」對面之西
    門加油站附近監控，子○○、王幼新、李寶龍與辛○○一同
    前往超商前，與乙○○等人談判，因無法達成共識，乙○○
    遂打電話請吳國誌親自出面商談。同日凌晨1時52分許， 吳
    國誌即與壬○○及林朝章共乘車牌號碼 ＯＨ－265號營業小
    客車到來，與辛○○談判，言語不合，吳國誌憤而表示：這
    裡交給你們處理等語，暗示談判破裂要乙○○等人採取行動
    ，隨即與壬○○及林朝章先行離去。乙○○、丁○○、己○○、甲○○、癸○○、黃智義、「必仔」遂與吳國誌基於共
    同犯意之聯絡，由甲○○單獨持上開內填裝上開制式九○子
    彈之未具有殺傷力玩具手槍與乙○○等人一擁而上，由甲○○、己○○、「必仔」、癸○○等人圍毆辛○○，將辛○○
    打倒在地，頭部等處受傷（傷害部分業經撤回告訴，由公訴
    人不另為不起訴處分之諭知）；乙○○、丁○○、黃智義則
    將衝上前欲救援辛○○之子○○一併控制押住；此時王幼新
    、李寶龍因黑暗中無法辨明槍枝之真假，又因子○○遭持槍
    抵住，遂向中華西路方向（朝高速公路之方向）退去，而欲
    尋找隱避，再嗣機反擊。乙○○、丁○○、己○○、「必仔
    」遂強押辛○○，剝奪辛○○行動自由，而押入乙○○所駕
    之賓士車上將之挾持離去；甲○○、黃智義、癸○○亦同時
    挾持子○○將其強行押入ＰＦ－7413號ＢＭＷ自用小客車內
    ，而剝奪子○○之行動自由欲尾隨乙○○離去。孫福佐見狀
    ，與蕭方運駕車尾隨追緝，並開槍示警；追緝至約 300公尺
    外之向陽街口，始攔下甲○○之小客車，甲○○、癸○○、
    黃智義見狀均棄車逃逸，子○○才脫離甲○○等人之控制，
    並於車牌號碼ＰＦ－7413號車內扣得甲○○所有上開未具殺
    傷力玩具手槍一支及具有殺傷力之制式九○子彈1發。 乙○○等人則強押辛○○，一起至臺中縣太平市某處不詳地點之
    加油站與吳國誌等人會合，辛○○佯稱警員子○○係其兄長
    ，如將其釋回，願代為擺平此事，吳國誌等人始同意辛○○
    離去，並命己○○、丁○○共同駕駛車牌號碼 ＯＨ－265號
    小客車載辛○○返回事發現場；嗣於同日凌晨 3時30分許，
    己○○、丁○○與辛○○返回「７─ＥＬＥＶＥＮ超商」附
    近時，為埋伏一旁之孫福佐等人當場逮捕，進而查獲本案。
二、案由新竹市警察局移請臺灣彰化地方法院檢察署檢察官偵辦
    暨臺灣彰化地方法院檢察署檢察官就甲○○、丙○○、黃智
    義、癸○○部分自動檢舉後，提起公訴。
    理  　　由
甲、被告乙○○、癸○○有罪部分：
一、訊據上訴人即被告乙○○、癸○○雖坦承確於右揭時地，應
    綽號阿文之吳國誌邀約，前往上開處所超商前助勢等情不諱
    ，然矢口否認有持有子彈及妨害自由之犯行，被告乙○○辯
    稱：吳國誌沒講「這裡交給你們處理」，暗示押人之話，當
    時是因為對方拿出槍來，吳國誌才會立即離去，伊亦撿起石
    頭丟擲，並迅速離開云云；被告癸○○則辯稱：伊於案發當
    晚，雖曾應邀前往現場，伊承認有打架，但並不知道要替吳
    國誌助勢，伊見現場有人掏槍，情勢混亂，立即奔回虹橋汽
    車旅館，請李哲欽載回和美云云。
二、按被告以外之人於偵查中向檢察官所為之陳述，除顯有不可
    信之情況者外，得為證據。復按被告以外之人於檢察事務官
    、司法警察官或司法警察調查中所為之陳述，與審判中不符
    時，其先前之陳述具有較可信之特別情況，且為證明犯罪事
    實存否所必要者，得為證據。現行刑事訴訟法第159條之1第
    2項及第159條之2分別定有明文。惟該2條文係於 92年1月14
    日修正，並於92年9月1日施行， 依刑事訴訟法施行法第7條
    之3但書： 「修正刑事訴訟法施行前已依法定程序進行之訴
    訟程序，其效力不受影響」之規定，如證人於該條文施行前
    之法定程序作證，其證言之證據能力，自不受92年9月1日始
    施行之修正後刑事訴訟法第159條之1第2項及第159條之2 的
    影響。本件證人在警局詢問及檢察官訊問時為相關陳述之時
    間皆在92年9月1日刑事訴訟法第159條之1第2項及第159條之
    2施行之前（詳後說明） ，揆諸首揭說明，本件證人在警局
    詢問及檢察官訊問時所為之陳述，既均係依陳述當時之法定
    程序為之，該等陳述應仍有證據能力，自不受92年9月1日始
    施行之修正後刑事訴訟法第159條之1第2項及第159條之2 的
    影響，合先敘明。
三、經查：
  (一)被告乙○○、癸○○於上開時、地與共同被告丁○○、己○○、甲○○、黃智義及綽號「必仔」、吳國誌間，基於共同
    犯意之聯絡，以非法方法剝奪被害人辛○○、子○○ 2人行
    動自由之事實，業據被害人辛○○、子○○於警訊時及偵審
    中迭訴甚詳，核與證人孫福佐、王幼新、李寶龍在偵查中指
    證情節相符，且而共同被告丁○○、甲○○、己○○亦於偵
    查中供承確有強押被害人辛○○及子○○犯行屬實。
  (二)共同被告己○○於偵查中供稱：「‧‧‧但仍談不合，後來
    我們這邊『阿狗』（指甲○○）持槍炳打傷「阿發」的頭，
    ‧‧‧，只有「『阿發』跟他哥哥（指警員子○○）留在現
    場，乙○○叫我把『阿發』拉上車（賓士車），他哥哥也被
    另五人拉上ＢＭＷ車‧‧‧」、「我們是坐在賓士車上，乙○○開車，丁○○在前座，我坐右後座，「阿發」坐中間，
    「阿必」坐左後座」等語 （參見85年度偵字第411號偵查卷
    第59頁、第64頁反面）；核與共同被告丁○○於偵查中供稱
    ：「乙○○跑回賓士車，並叫我上車，車內還有己○○、「
    必仔」及另一不認識之人」等語 （見85年度偵字第411號卷
    第49頁）、被害人辛○○所陳「在車上連我有五人」等情（
    見85年度偵字第411號卷第87頁正面） 均相符合，本院審之
    共同被告己○○、丁○○與被害人辛○○均同坐賓士車，渠
    等所供稱賓士車上之人，應認較堪採信，故被告乙○○與同
    案被告己○○、丁○○及「必仔」挾持辛○○同坐賓士車之
    事實應堪認定。
  (三)另挾持被害人子○○之ＢＭＷ車，則由綽號阿狗之共同被告
    甲○○駕駛，此亦為共同被告甲○○所供認，而共同被告己○○於偵查中供稱：ＢＭＷ車坐有阿狗、阿義、阿吉，亦即
    甲○○、黃智義、癸○○3人（見85年度偵字第411號卷第23
    頁正面及反面），且參諸被告癸○○於偵查、原審及本院審
    理時均坦承伊有隨同乙○○前往超商前，並參與打架等情，
    應認被害人子○○確係遭共同被告甲○○、黃智義及被告癸○○挾持至ＢＭＷ車上無訛。共同被告甲○○、黃智義雖於
    本院上訴審供稱：ＢＭＷ車上並沒有癸○○，而是「必仔」
    者等語（參見本院上訴審卷第60頁、第61頁），然綽號「必
    仔」者已坐於被告乙○○所駕駛之賓士車上已如前述，故共
    同被告甲○○、黃智義二人上開供述，顯係事後迴護被告癸○○之詞，不足採信。
  (四)共同被告丁○○偵查中坦承應邀前去超商現場，「說要去押
    人」（偵411卷第25頁正面） ；被告癸○○亦承認：到現場
    後，雙方「就打起來，我就衝過去跟著打人」，「我就衝過
    去幫忙打人」，「有參與打架」等語 （85年度偵758卷第37
    頁正面、第83頁反面、原審卷第60頁反面）；被告乙○○及
    共同被告己○○且均不諱言案發時是要到場「助勢」等語（
    原審卷第58頁反面、第61頁反面）。再參酌被告等，到場後
    雙方談判破裂，隨即一擁而上，共同圍毆被害人，並將之強
    行押走之連串行為觀察，彼等行前應有到場助勢，並俟機打
    鬥押人之共同犯意聯絡，洵無疑義。否則，應無出動大批人
    馬赴約之必要。
  (五)被害人辛○○雖曾指認丙○○、黃智義分別係坐在其被挾持
    之賓士車後座右側、右前座之人，且謂：「黃智義後來到了
    加油站（指臺中縣太平市）搭乘賓士車跟乙○○、丙○○一
    起離開」云云（見85年度偵字第758號卷第125頁正面及反面
    ）。惟共同被告丁○○、己○○ 2人係乘坐乙○○所駕賓士
    車，已如前述，且其2人又係奉吳國誌之命，共同駕駛 ＯＨ
    －265 號小客車從臺中縣太平市載辛○○返回事發現場，被
    埋伏員警當場逮捕之人，若被害人辛○○上述指認正確，則
    該賓士車連同駕駛乙○○及被害人辛○○在內，已超過其先
    前所述「連我有5人」 ，足見被害人辛○○上開指認，顯有
    錯誤。至被害人子○○指認丁○○持槍押其右腰際，將其押
    上車（見85年度偵字第758號卷第126頁正面），應係當時現
    場混亂辨別未清所致。實則丁○○係在子○○衝上前欲救援
    辛○○之時，持槍將子○○控制押住，旋即轉而共同強押已
    被打倒在地之辛○○，被害人子○○則另由甲○○、黃智義
    、癸○○等人將其押入ＢＭＷ車內，至為明確。
  (六)此外復有ＯＨ－265號營業小客車之照片4幀附卷可稽及甲○○所有之未具殺傷力玩具手槍1支 （詳如後述）及制式子彈
    一顆扣案可資佐證。而上開制式子彈1顆， 經送請內政部警
    政署刑事警察局鑑驗結果，認該子彈係口徑 9MM制式子彈，
    彈底底標記為”REM-UMC"，結構完整，亦具有殺傷力，此據
    內政部警政署刑事警察局出具鑑驗通知書乙紙附於偵 411卷
    內第232頁可稽， 故上開制式子彈確係有殺傷力之子彈亦堪
    認定。
  (七)上開槍彈確係甲○○所有，業據同案被告甲○○於原審明確
    供稱：「槍、彈我的」等語至明（見原審卷第132頁） ，且
    同案被告甲○○於原審另供稱：「之前借吳國誌用，當晚槍
    沒帶，不知道他借何人拿去的」等語 （見原審卷第132頁）
    ，惟被告乙○○、癸○○均堅決否認知悉有上開子彈，且共
    同被告黃智義於偵查中供稱：「（何人帶槍枝去？）不曉得
    ，沒有看到」等語（見85年度偵字第758號卷第81頁） 、同
    案被告己○○於原審及本院上訴審又供稱：沒有帶槍等語（
    見原審卷第122頁背面、本院上訴審卷第58頁背面） 、並參
    諸證人子○○於原審證稱：「（當時有幾枝槍？）不記得，
    只記得他們拿起來幌一下。（當時何人拿槍？『命當庭指認
    』）不記得，當時一瞬間，又是凌晨，只記得有人拿槍拉滑
    套，子彈掉地上」（見原審卷第110頁）、 「在車上腳踏墊
    處找到槍及子彈」（見原審卷第111頁背面） 、於本院本審
    行交互詰問時證稱：「（當時是何人？何處發現九○子彈？
    ）當時是被押上1台ＢＭＷ的車子上， 我們的小隊長開偵防
    車前往攔阻這台車子，經過開槍攔阻，車子才停下來，前面
    兩個及後面兩個就往路旁兩邊逃逸，我坐的左後座就發現手
    槍、彈匣、子彈，置於子彈是在彈匣裡面或是腳踏板上我沒
    有印象。（這顆子彈是否可以放入彈匣裡面？）我已經沒有
    印象。（彈匣是否就是那隻槍的彈匣？）不能確定。（嗣後
    有無針對前述的兩點作鑑定？）我不知道，但鑑定是鑑定有
    無殺傷力，跟彈匣無關。‧‧‧（你被押上ＢＭＷ的車子，
    是坐在哪個位置？）坐在後座中間。（問車上有幾個人？）
    總共有四個人。前面有兩個，我的旁邊各有兩個。（當時被
    組長攔下後，有幾個人從車上逃逸？）四個人。（在車上的
    四個人都有押你否？）當時押我的人應該就是車上的四個人
    等語（詳見本院本審卷第94頁至第96頁），證人子○○亦無
    法知悉係何人持有該子彈，雖原持有該子彈之同案被告甲○○復辯稱：其不知悉何人攜帶上開原為其持有的子彈等語，
    然本件扣案槍、彈既係於同案被告甲○○所駕駛之車輛扣得
    ，且係同案被告甲○○原持有之物，雖綜合上開證人子○○
    以及共同被告黃智義、許棟梁、己○○等人之證述，並參酌
    查扣之槍枝並未具殺傷力（詳如後理由欄甲之七之１所述）
    ，與扣案之子彈具有殺傷力之顯不相容，而無積極證據足資
    認定被告乙○○、癸○○等其他同案被告對於持有子彈部分
    知情，惟同案被告甲○○本人對其確有持有子彈，應無不知
    之理。
  (八)雖本件被告乙○○辯稱：案發當時，因見陪同辛○○之便服
    警員子○○、王幼新及李寶龍，在未表明警察之身分下拔槍
    ，渠等當時無法判斷子○○等人是否為警察，為求自保而以
    子○○及辛○○為擋箭牌，而認有正當防衛及緊急避難之適
    用云云，惟查：證人子○○於原審證稱：「辛○○一人與他
    們談判，我距（離）約十步左右，談得不愉快打起來，我過
    去要拉黃出來，就被押上車‧‧‧（多少人押你？）三人，
    左邊的以槍抵我太陽穴，身高很高，右邊的以一硬物抵我腰
    ，另一人在後壓我的頭，組長過來後鳴槍，他就停下來鳥獸
    散，我就跳下來」等語（詳見原審卷第111頁） ，核與辛○○於偵查中證述情節相符（詳見見85年度偵字第411號卷第8
    7頁） ，且證人辛○○亦於本院本審證稱：「當時警察並非
    救我，是警察拿槍出來為了要保護他們自己，後警察就跑了
    」等語（詳見本院本審卷第164頁） ，綜上所述，本件顯係
    因辛○○打後，子○○欲營救辛○○後，隨即被押，後來組
    長才開槍保護自己至明，是被告乙○○上開辯稱：有正當防
    衛及緊急避難之適用云云，即非可採。且參諸被告乙○○於
    原審稱：「辛○○如何上車我不知道，當時很亂，我是有人
    拿槍就跑上車，開車後才知道他在車上」等語（詳見原審卷
    第62頁）、而同案被告甲○○於原審供稱：「（當天與必仔
    打架後，強押子○○上車？）沒有。（為何子○○在你車上
    ？）我不知道」等語（詳見原審卷第78頁）、且於本院上訴
    審供稱：「（你們這台車有要將子○○強押載走？）我只負
    責開車，我不知道，他被押上車，直到向前開一百公尺才被
    攔下」等語（詳見本院上訴審卷第60頁）、同案被告己○○
    亦於原審供稱：「當時我看到很亂，甲○○開車，我就跑上
    去坐他的車，但車子走不到一百公尺就被攔下，我們就下車
    逃跑」等語（詳見本院上訴審卷第61頁），雖均對於子○○
    如何上車一節均辯稱不知情，然子○○如非遭強押應無無端
    上車之理，且被告乙○○、癸○○及同案被告甲○○等，如
    不知情，亦無從認係出於正當防衛及緊急避難至明，是被告
    乙○○辯稱係出於「正當防衛」及「緊急避難」，顯非可採
    。
  (九)綜上所述，被告乙○○、癸○○ 2人以非法方法剝奪被害人
    辛○○、子○○ 2人之行動自由，事證極為明確，被告乙○○、癸○○ 2人否認犯罪，所辯各節，無非卸責之詞，不足
    遽採，犯行均堪認定。
四、共同被告丁○○、己○○ 2人於偵查中雖曾指控其遭警刑求
    云云，然經檢察官傳訊承辦之員警即證人孫福佐、王幼新、
    李寶龍、黃朝琴、阮育明、林世明等人深入查證結果，並未
    發現有刑求逼供情事，警員王幼新、李寶龍並敘稱該二被告
    身上之傷，可能係其在被逮捕過程中，因逃跑撞傷等情，而
    該2 共同被告於警訊時且自承彼等在逃跑時曾跌倒受傷等語
    ，故不能單憑被告片面指述，即遽認警方有刑求之事實。另
    被告癸○○辯稱伊逃離現場後，即奔回虹橋汽車旅館，請李
    哲欽載返和美乙節，固經證人李哲欽到庭證述是實，但被告
    癸○○既在挾持被害人子○○之ＢＭＷ車被追緝攔下後棄車
    逃逸，則其因而奔回虹橋再由李哲欽將其載返和美，並不能
    遽為其有利之認定。另壬○○曾指其亦遭吳國誌等人限制行
    動自由云云，經查並無積極證據足認被告乙○○等人參與該
    犯行，仍不能遽為被告等不利之認定。
五、核被告乙○○、癸○○ 2人所為，係犯刑法第302條第1項之
    以非法方法剝奪人之行動自由罪，被告乙○○、癸○○ 2人
    與共同被告丁○○、甲○○、黃智義、己○○及「必仔」、
    吳國誌等人之間，就上開犯行，均有犯意之聯絡及行為之分
    擔，皆為共同正犯。被告乙○○、癸○○ 2人一行為同時剝
    奪被害人辛○○、子○○ 2人行動自由之犯行，為想像競合
    犯，應從被害情節較重之對被害人辛○○妨害自由部份之罪
    論處。
六、原審判決關於被告乙○○、癸○○ 2人部分，認被告乙○○
    、癸○○ 2人均罪證明確，予以論罪科刑，雖非無見，惟按
    ：本件並無積極證據足資證明被告乙○○、癸○○ 2人共同
    違反86年11月24日修正前槍砲彈藥刀械管制條例第10條第 3
    項之未經許可無故持有可發射子彈具有殺傷力之玩具手槍及
    同條例第11條第3項之未經許可無故持有子彈罪， （詳如後
    理由欄甲之七所述），又綽號「必仔」者係坐在甲○○所駕
    挾持子○○之ＢＭＷ車上，事實認定亦有錯誤，另原審認定
    扣案之槍枝具有殺傷力，亦有未合。被告被告乙○○、癸○○2人上訴意旨否認犯罪，固無足取， 然原判決既有可議，
    自應由本院將原審判決關於被告乙○○、癸○○部分予以撤
    銷改判。爰審酌被告於被告乙○○、癸○○ 2人之品行、犯
    罪之動機、手段、所生之危害及犯罪後之態度等一切情狀，
    均量處被告乙○○、癸○○2人有期徒刑6月，又被告乙○○
    、癸○○2人行為後，刑法第41條業於90年1月10日修正公布
    ，同年月12日生效，修正後刑法第41條第1項前段規定 「犯
    最重本刑為5年以下有期徒刑以下之刑之罪，而受6個月以下
    有期徒刑或拘役之宣告，因身體、教育、職業、家庭之關係
    或其他正當事由，執行顯有困難者，得以1元以上3元以下折
    算1日，易科罰金。」，與修正前刑法第41條規定 「犯最重
    本刑為3年以下有期徒刑以下之刑之罪，而受6個月以下有期
    徒刑或拘役之宣告，因身體、教育、職業、家庭之關係，執
    行顯有困難者，得以1元以上3元以下折算1日， 易科罰金。
    」不同。比較新舊法結果，以新法較有利於行為人，故依刑
    法第2條第1項前段規定，本件自應適用裁判時之法律即修正
    後刑法第41條第1項前段之規定， 併均諭知易科罰金之折算
    標準。扣案及制式九○子彈1顆，係屬違禁物應依刑法第 38
    條第1項第1款宣告沒收；扣案之未具殺傷力之玩具手槍係共
    同被告甲○○所有，且係供犯罪所用之物，應依刑法第38條
    第1項第2款應宣告沒收。
七、公訴意旨雖另以：被告乙○○、癸○○與共同被告甲○○、
    吳國誌、許棟梁、己○○、黃智義、綽號「必仔」共同持有
    具有殺傷力之改造玩具手槍一支及具有殺傷力之子彈 1顆，
    因認被告乙○○、癸○○另涉嫌共同違反86年11月24日修正
    前槍砲彈藥刀械管制條例第10條第3 項之未經許可無故持有
    可發射子彈具有殺傷力之玩具手槍及同條例第11條第3 項未
    經許可無故持有彈藥罪云云。惟按犯罪事實應依證據認定之
    ，無證據不得認定其犯罪事實。又不能證明被告犯罪者，應
    諭知無罪之判決，刑事訴訟法第154條第2項、第301條第1項
    定有明文。訊據被告乙○○、癸○○均堅決否認有共同與同
    案被告甲○○持有上開槍、彈之事實，一致辯稱：伊等並不
    知道有槍枝及子彈，且未共同持有上開槍枝及子彈等語，經
    查：
１、扣案之玩具手槍，經送請內政部刑事警察局鑑驗結果，認為
    該手槍係仿COLT半自動手槍製造之玩具手槍，以擊發底火（
    藥）引爆子彈內火藥為發射動力，槍之主要材質為塑膠，機
    械性能良好，至於是否具有殺傷力，請卓參槍枝殺傷力鑑驗
    說明書等語，此有上開內政部警政署刑事警察局出具鑑驗通
    知書乙紙，並附槍殺傷力鑑驗說明在卷（偵四一一卷第二三
    二頁），可知鑑識人員並未明確鑑驗該槍枝是否具有殺傷力
    ，而所附「槍枝殺傷力鑑驗說明」，亦僅廣泛地就「殺傷力
    之定義」、「殺傷力之相關數據」、「槍枝殺傷力說明」等
    項加以介紹，而非就本案特定之槍枝作個別測試所得之鑑驗
    資料，故不足以作為本案槍枝具有殺傷力之證明文件；且鑑
    驗說明所云最具威力之發射動能可達20焦耳＼平方公分以上
    ，足以穿入人體皮肉層者，更係在「倘裝填子彈適當」之假
    設前提下，方屬可能，而該槍枝之槍管原係塑膠材質，可造
    成槍枝膛炸，非能重複發射，自不能認係具殺傷力之槍枝。
    又上開槍枝既未經試射，即無從認定該槍枝試射效果，此外
    ，復查無任何積極證據足資證明上開槍枝具有殺傷力，即難
    認被告乙○○、癸○○2人涉有 86年11月24日修正前槍砲彈
    藥刀械管制條例第10條第3 項之未經許可無故持有可發射子
    彈具有殺傷力之玩具手槍罪嫌，被告乙○○、癸○○ 2人上
    開未經許可無故持有可發射子彈具有殺傷力之玩具手槍罪應
    屬不能證明，惟公訴人認被告乙○○、癸○○ 2人此部份犯
    行與被告乙○○、癸○○2人前開有罪之妨害自由部分有裁
    判上一罪之關係，爰不另為無罪之諭知，併此敘明。
２、雖同案被告己○○於警詢及偵查中均供稱：「子彈是乙○○
    的，槍枝是阿文的」等語（詳見警卷第4頁、85年度偵字第4
    11號卷第24頁），而同案被告許棟梁則於警詢稱：「該九○
    手槍是乙○○的」等語（詳見警卷第7頁） ，二人所指即有
    不同，按綽號「阿文」者係吳國誌，並非乙○○，且被告乙○○復堅決否認有上開槍、彈，自無從以同案被告己○○荀
    認被告乙○○持有上開槍、彈，雖證人甲○○初固亦於原審
    證稱：「我沒有槍，槍在後座的」等語（見原審卷第78頁背
    面），惟證人甲○○嗣即於原審改證稱：「（問為何車上有
    槍？）是我前案領回的」（見原審卷第112頁）、「 （槍是
    否你拿的？）我借文哥的。（槍如何來？）臺中市第一廣場
    買的，子彈仍在家。（查扣子彈何人所有？）不知道。（何
    時買槍？）82年以4千元買來打ＢＢ彈用。」（見原審卷第1
    23頁），惟最後甲○○於原審即明確供稱：「槍、彈我的，
    但之前借吳國誌用，當晚槍沒帶，不知道他借何人拿去的」
    等語（見原審卷第132頁） ，參以本件槍、彈係於同案被告
    甲○○之車上查獲，而共同被告黃智義於偵查中供稱：「（
    何人帶槍枝去？）不曉得，沒有看到」等語（見85年度偵字
    第758號卷第81頁） 、而己○○於原審及本院上訴審又供稱
    ：沒有帶槍等語（見原審卷第122頁背面、本院上訴審卷第5
    8 頁背面）、參諸證人子○○於原審證稱：「（當時有幾枝
    槍？）不記得，只記得他們拿起來幌一下。（當時何人拿槍
    ？『命當庭指認』）不記得，當時一瞬間，又是凌晨，只記
    得有人拿槍拉滑套，子彈掉地上」 （見原審卷第110頁）、
    「在車上腳踏墊處找到槍及子彈」（見原審卷第111頁背面
    ）、於本院本審行交互詰問時證稱：「（當時是何人？何處
    發現九○子彈？）當時是被押上1台ＢＭＷ的車子上， 我們
    的小隊長開偵防車前往攔阻這台車子，經過開槍攔阻，車子
    才停下來，前面兩個及後面兩個就往路旁兩邊逃逸，我做的
    的左後座就發現手槍、彈匣、子彈，置於子彈是在彈匣裡面
    或是腳踏板上我沒有印象。（這顆子彈是否可以放入彈匣裡
    面？）我已經沒有印象。（彈匣是否就是那隻槍的彈匣？）
    不能確定。（嗣後有無針對前述的兩點作鑑定？）我不知道
    ，但鑑定是鑑定有無殺傷力，跟彈匣無關。‧‧‧（你被押
    上ＢＭＷ的車子，是坐在哪個位置？）坐在後座中間。（問
    車上有幾個人？）總共有四個人。前面有兩個，我的旁邊各
    有兩個。（當時被組長攔下後，有幾個人從車上逃逸？）四
    個人。（在車上的四個人都有押你否？）當時押我的人應該
    就是車上的四個人等語（詳見本院本審卷第94頁至第96頁）
    ，證人亦無法知悉係何人持有該子彈，而原持有該子彈之同
    案被告甲○○復辯稱：其不知悉何人攜帶上開原為其持有的
    子彈等語，綜合上開證人子○○以及共同被告黃智義、許棟
    梁、己○○等人之證述，並參酌查扣之槍枝並未具殺傷力，
    與扣案之子彈具有殺傷力之顯不相容，顯無積極證據足資認
    定被告乙○○、癸○○2人對於子彈部分知情。
３、雖被告乙○○、癸○○ 2人共同選任辯護人於本院準備程序
    請求再傳喚甲○○到案證明乙○○、癸○○ 2人對於甲○○
    持有子彈部分，是否知情？惟依上開所述，甲○○業於原審
    就其所持有之槍、彈來源情節證述明確，而當日係何人攜帶
    子彈前往伊並不知情，本院綜合判斷上開證人子○○以及共
    同被告黃智義、許棟梁、己○○等人之證述，並參酌查扣之
    槍枝並未具殺傷力，與扣案之子彈具有殺傷力之顯不相容，
    顯無積極證據足資認定被告乙○○、癸○○ 2人對於子彈部
    分知情，是本院認無再予傳訊甲○○之必要，附此敘明。
４、本件即無積極證據足資證明乙○○、癸○○ 2人對於持有扣
    案子彈部分知情，即無令負共同未經許可無故持有子彈之罪
    責，惟公訴人認被告乙○○、癸○○ 2人此部份犯行與被告
    乙○○、癸○○ 2人前開有罪之妨害自由部分有裁判上一罪
    之關係，爰亦不另為無罪之諭知，併此敘明。
乙、被告丙○○無罪部分：
一、公訴意旨另謂：被告丙○○應同案被告乙○○之邀，於85年
    1月6日凌晨1時30分許，前往上開 「７－ＥＬＥＶＥＮ超商
    」前參與談判，同日1時52分許， 吳國誌即與壬○○及林朝
    章共乘ＯＨ－265號營業小客車到來， 與辛○○談判，言語
    不合，吳國誌憤而表示：這裡交給你們處理等語，暗示談判
    破裂要乙○○等人採取行動，隨即與壬○○及林朝章先行離
    去。被告丙○○遂與同案被告乙○○、癸○○及共同被告丁○○、己○○、甲○○、黃智義、「必仔」與吳國誌基於共
    同犯意之聯絡，由甲○○持上開內填裝上開制式九○子彈之
    未具有殺傷力玩具手槍，乙○○等人則分持玩具手槍，一擁
    而上，由甲○○、己○○、「必仔」、癸○○等人圍毆辛○○，將辛○○打倒在地，頭部等處受傷（傷害部分業經撤回
    告訴，由公訴人不另為不起訴處分之諭知）；乙○○、丙○○、丁○○、黃智義則持玩具手槍，將衝上前欲救援辛○○
    之子○○一併控制押住；此時王幼新、李寶龍因黑暗中無法
    辨明槍枝之真假，又因子○○遭人持槍抵住，遂向中華西路
    方向（朝高速公路之方向）退去，而欲尋找隱避，再嗣機反
    擊。乙○○、丁○○、己○○、「必仔」遂強押辛○○，剝
    奪辛○○行動自由，而押入乙○○所駕之賓士車上將之挾持
    離去；被告丙○○與甲○○、黃智義、癸○○亦同時挾持子
    ○○將其強行押入ＰＦ－7413號ＢＭＷ自用小客車內，而剝
    奪子○○之行動自由欲尾隨乙○○離去，因認被告丙○○亦
    涉犯共同妨害自由及違反槍砲彈藥刀械管制條例之罪嫌云云
    。
二、按犯罪事實，應依證據認定之，無證據不得認定其犯罪事實
    ；不能證明被告犯罪者，應諭知無罪之判決，刑事訴訟法第
    154條第2項、第301條第1項分別定有明文。又認定不利於被
    告之事實，應依積極證據，苟積極證據不足為不利於被告事
    實之認定時，即應為有利於被告之認定，更不必有何有利之
    證據，最高法院亦著有30年度上字第816 號判例足資參照。
三、訊據被告丙○○堅決否認參與前開犯行，辯稱：伊於案發當
    天，人都在明星保齡球館打球，始終不曾到過案發現場等語
    。經查：
  (一)證人即當天陪同吳國誌前往談判之林朝章於本院更(一)審審理
    時到庭證稱：「85年時，阿發與溫壬○○我公司股東，壬○○是我的結拜兄弟，阿發的車是壬○○修理，在我的工廠遇
    到吳國誌，過了一下，吳國誌先走了，阿發發現丟了兩塊車
    牌，他一口咬定是吳國誌偷走的，要跟他輸贏，壬○○跟我
    在中間要幫他們和解，阿發說要給他死，我與壬○○認為丟
    掉車牌，沒什麼事只要再申請就可以了，當時我與壬○○及
    吳國誌在虹橋汽車旅館泡茶，泡茶時，接到阿發打給壬○○
    電話，阿發說要看到壬○○與吳國誌本人，他（當庭指認丙○○）與我們一起泡茶，壬○○與吳國誌和我三人一起出去
    ，丙○○沒有去」等語（參見本院更(一)審卷第一宗第69頁）
    ；證人壬○○於本院本院更(一)審審理時證稱：「（辯護人問
    ：你們到虹僑賓館時，是否是剩下丙○○與他母親在虹僑泡
    茶給你們喝？）我有印象看到他（手指丙○○），還有一個
    歐巴桑。（辯護人問：你到７─ＥＬＥＶＥＮ店時有無看到
    丙○○？）我要去７─ＥＬＥＶＥＮ店時，丙○○與那個歐
    巴桑還留在虹僑賓館。」等語 （本院更(一)審卷第一宗宗161
    頁）；另共同被告己○○、丁○○於偵查中及原審從未供稱
    被告丙○○有到現場或強押被害人辛○○、子○○，且共同
    被告即ＢＭＷ車上之駕駛甲○○於偵查中供稱：當日丙○○
    未到場（偵758卷第38頁反面）、於原審供稱： 「丙○○沒
    有去，其餘均有去」等語（詳見原審卷第77頁背面），另參
    諸被告乙○○於偵查、原審及本院審理時，一再供稱丙○○
    確實未到現場等語，尚難認被告丙○○於案發時有到現場並
    參與上開犯行。
  (二)被害人子○○於偵查中雖指稱：該車遭追緝攔下之後，「他
    們車上四人就分頭逃跑了」等語（偵411卷第174頁正面），
    然被害人子○○於偵查中另供稱：丙○○有在場，未見其拿
    槍，好像是押辛○○上車之人（見偵758卷第124頁反面）等
    語，另於原審供稱共有3人押伊等語（參見原審卷第111頁）
    ，其指認被告丙○○係押被害人辛○○上車之人，並非指認
    被告丙○○押其上車，且其上開指訴供詞反覆不一，尚難採
    信而為被告丙○○不利之認定。另證人孫福佐於警訊中供稱
    ：子○○遭三人押上車等語（參見偵411卷第五頁反面） ，
    於偵查中亦供稱：押子○○的車子車上有3人，先都跑掉 ，
    子○○才從後座下來等語（偵411卷第89頁） ，更足徵押被
    害人子○○者僅有3人， 亦即被告癸○○、共同被告甲○○
    、黃智義，而非4人。 另被害人子○○、孫福佐、李寶龍在
    偵查中指認被告丙○○之照片後，均一致供稱：被告丙○○
    即係案發當時在場持槍押被害人子○○之人（偵411卷第181
    頁正面及反面），然案發當時現場混亂，被害人及上開證人
    於混亂中是否能明確看清被告是否有參與犯行已有可疑，復
    參諸被害人子○○於上開偵查中指訴反覆不一，上開照片之
    指認亦不足為被告丙○○不利之認定。
  (三)又現場超商錄影帶1時47分26秒畫面上有1位前額微禿之人出
    現，雖經共同被告己○○於檢察官勘驗時，指認係被告丙○○，有勘驗筆錄附於偵查卷內可稽，惟查：上開錄影帶原審
    及當庭勘驗後，畫面中均不清楚，無法辨識錄影帶畫面出面
    之人等情，亦有勘驗筆錄附於原審卷內可稽 （原審卷第125
    頁），再經本院本審當庭勘驗後，亦均非同案被告乙○○、
    癸○○及被告丙○○，有拍攝畫面之照片6張在卷可稽， 且
    經被告乙○○、癸○○及被告丙○○分別供述無訛（詳見本
    院本審審理卷第99頁至第103頁），又本院本審再勘驗1時49
    分畫面上有3人其中2位背對著鏡頭，沒有照到臉部（詳見本
    院本審審理卷第53頁），而同案被告乙○○對畫面出現之人
    供稱：無法辨認等語、癸○○對畫面出現之人供稱：沒有看
    過等語、丙○○則堅決否認有到現場（詳見本院本審審理卷
    第53頁），而共同被告己○○於本院更(一)審理時證稱：「我
    認識丙○○，我在虹橋看見他，他人有沒有去超商，我在超
    商現場沒有看到他，也沒有看到他坐車」等語（詳見本院本
    院更(一)審審理卷第二宗第65頁），則上開錄影帶畫面既然不
    清楚，且共同被告己○○嗣後又證稱被告丙○○案發時未到
    現場，則尚難僅以共同被告己○○於偵查中對畫面不清楚之
    錄影帶所為之指認，遽認被告丙○○有參與上開犯行。此外
    復查並無其他積極證據足資證明被告丙○○有上開犯行，被
    告丙○○犯罪應屬不能證明，原審判決對之論罪科刑，即有
    未當，被告丙○○上訴意旨否認犯罪，為有理由，應將原判
    決關於此部份撤銷，由本院另為無罪之諭知。
丙、據上論斷，應依刑事訴訟法第369條第1項前段、第364條 、
    第299條第1項前段、第301條第1項、刑法第2條第1項、第30
    2條第1項、第28條、第41條第1項、第38條第1項第1款、第2
    款、罰金罰鍰提高標準條例第1條前段、第2條，判決如主文
    。
本案經檢察官丑○○到庭執行職務。
中　　華　　民　　國　　94　　年　　8 　　月　　18　　日
              刑事第三庭  審判長法　官　江　錫　麟
                                法　官　林　欽　章
                                法　官　胡　忠　文
上列正本證明與原本無異。
被告丙○○不得上訴。
檢察官及被告乙○○、癸○○均得上訴。
如不服本判決應於收受送達後十日內向本院提出上訴書狀，其未
敘述上訴之理由者並得於提起上訴後十日內向本院補提理由書（
均須按他造當事人之人數附繕本）。
                                書記官　許　美　惠
中　　華　　民　　國　　94　　年　　8 　　月　　19　　日
附錄：本案論罪科刑法條全文
刑法第302條：
私行拘禁或以其他非法方法，剝奪人之行動自由者，處五年以下
有期徒刑、拘役或三百元以下罰金。
因而致人於死者，處無期徒刑或七年以上有期徒刑，致重傷者，
處三年以上十年以下有期徒刑。
第一項之未遂犯罰之。
                                                      Ｒ
